最高法院刑事判決　　　　　　　　　　　　　　　九十三年度台上字第四四四三號
　　上　訴　人　癸○○
　　　　　　　　子○○
　　共　　　同
　　選任辯護人　彭上華律師
　　上　訴　人　甲○○
　　　　　　　　丁○○
　　　　　　　　庚○○
　　　　　　　　辛○○
　　　　　　　　　　　　送達處所台北市○○○街三號九樓︵劉陽明代收︶
　　　　　　　　戊○○
　　　　　　　　己○○
　　　　　　　　丙○○
　　　　　　　　壬○○
　　　　　　　　乙○○
右上訴人等因常業詐欺案件，不服台灣高等法院中華民國九十二年六月二十六日第二
審更審判決︵九十一年度上更(一)字第四一八號，起訴案號：台灣台北地方法院檢察署
八十六年度偵字第一五七二六、一八三六六號︶，提起上訴，本院判決如左：
　　主　文
原判決關於癸○○、子○○、甲○○、丁○○、庚○○、辛○○、戊○○、己○○、
丙○○、壬○○、乙○○部分撤銷，發回台灣高等法院。
　　理　由
本件原判決認定緣賴永川︵綽號﹁大仔﹂，業經判處罪刑確定在案︶自民國八十年間
起，意圖為自己不法之所有，夥同綽號﹁阿文﹂、﹁添進﹂、﹁阿春﹂、﹁錦仔﹂、
﹁紅毛仔﹂、﹁美美﹂、﹁水猴﹂等不詳姓名年籍之成年人，先後自八十二年間起又
與上訴人子○○︵綽號﹁阿玉﹂︶、八十四年十月間起與上訴人辛○○、八十五年間
起與上訴人癸○○、甲○○︵綽號﹁阿法﹂︶、庚○○︵綽號﹁黃金﹂︶、戊○○、
壬○○及丙○○︵綽號﹁小螃蟹﹂︶、八十六年間起與上訴人丁○○、乙○○︵綽號
﹁阿咪﹂︶、己○○及黃得福︵綽號﹁阿風﹂，業經判處罪刑確定在案︶等人，共謀
基於意圖為不法所有之犯意聯絡與行為分擔，推由賴永川負責策劃、分派任務，分二
組進行，組成金光黨詐騙集團，由其中一人︵如丙○○或辛○○、乙○○︶，佯扮智
能不足之傻子，一人︵如子○○或癸○○︶尋找老邁可欺之對象，一人︵如丁○○或
甲○○︶喬裝為計程車司機，其餘之人︵如戊○○或己○○、庚○○、壬○○、黃得
福︶則在後把風、接應，偶爾輪流更替，並藉行動電話與呼叫器相互聯繫，俟尋得對
象後，即由其中一人或裝傻者佯裝向被害人問路︵如問站牌、該如何搭乘公車；醫院
、診所、舞廳、髮廊……等在何處︶，或以找帥哥跳舞為由，藉機搭訕，然後由另外
一人稱該傻子愛亂花錢，身懷鉅款，家境富裕，買個麵包或吃碗麵即給新台幣︵下同
︶一千元不等之鉅資……等，祇要能拿出金錢給傻子看，該傻子即會送給被害人同等
之金額，邀同被害人一起向該傻子取財行善或將傻子帶至安全處所，而佯裝傻子之人
即乘隙出示所攜之鉅款，致被害人誤信為真，應允交付財物，再由同夥駕駛計程車搭
載被害人回家取款或拿存摺、定期存款存單後，至銀行、農會、郵局、合作金庫或其
他金融機構提款，俟提款後，在車上佯稱要將被害人所提出之金錢及傻子所有之金錢
一併包妥後交付被害人，使人陷於錯誤而將財物交付，旋即趁機調包，詐取財物，所
得由上訴人等朋分花用，且時間緊密反覆不斷，並恃以為生︵詳細犯罪之時間、地點
、被害人、詐得之財物，各如原判決附表二所示︶。迨於八十六年六月二十四日，癸
○○、己○○、丙○○、丁○○及戊○○在台北市○○○路○段八十七號﹁全國加油
站﹂處，以上述方法詐騙被害人顧金銘新台幣︵下同︶二百五十萬元得逞後，因認其
詐騙行徑已被人查悉，乃前往台南市躲避，並欲乘機在台南市尋找目標行騙，嗣於八
十六年七月四日，為警在台北市○○○路○段二一六巷五號四樓賴永川租處、台北市
○○路六十一巷二十號三樓之五辛○○住處、台南市○○○街九巷十四號﹁豪悅飯店
﹂等處，查獲賴永川及上訴人等人，並扣得原判決附表一所示之物等情。因而撤銷第
一審關於上訴人等部分之科刑判決，改判仍論處上訴人等共同常業詐欺︵癸○○、己
○○均累犯︶罪刑，固非無見。
惟查：(一)、被告之自白，非出於強暴、脅迫、利誘、詐欺、違法羈押或其他不正之方
法，且與事實相符者，得為證據，刑事訴訟法第一百五十六條第一項定有明文。如被
告之自白，係出於不正之方法，並非自由陳述，即其取得自白之程序，已非適法，則
不問自白內容是否確與事實相符，因非屬適法之證據，即不得採為判決基礎，故審理
事實之法院，遇有被告對於自白提出刑求之抗辯時，應先於其他事實而為調查。查戊
○○於第一審及原法院審理時，不僅否認犯罪，且多次抗辯稱警訊時有受警員脅迫、
刑求，始供認犯罪，又為求交保，始於檢察官偵查中承認部分犯行云云︵見第一審卷
第一宗第二十九頁、上訴審卷第一宗第二０四、二六二頁、上更(一)審卷第一一八、一
二一、一二二頁︶。究竟戊○○之抗辯是否屬實，原審未予調查，復未說明不予調查
之理由，遽行判決，自有違誤。(二)、科刑判決書之事實一欄，為適用法律之基礎，法
院應將所認定與論罪科刑有關之事項，翔實記載，然後於理由內逐一說明其憑以認定
之證據，並使事實之認定與理由之說明互相適合。倘事實之認定與理由之說明，不相
一致，或事實與理由之記載，前後齟齬，均屬判決理由矛盾，其判決當然為違背法令
。原判決事實欄記載上訴人等迨於八十六年六月二十四日，癸○○、己○○、丙○○
、丁○○及戊○○在台北市○○○路○段八十七號﹁全國加油站﹂處，以上述方法詐
騙被害人顧金銘二百五十萬元得逞後，因認其詐騙行徑已被人查悉，乃前往台南市躲
避，並欲乘機在台南市尋找目標行騙，嗣於八十六年七月四日為警查獲等情。依此事
實參酌原判決附表二所載，上訴人等在台北市、台北縣、桃園縣行騙，僅至八十六年
六月二十四日止，此後即轉至台南市躲藏並欲乘機在台南市行騙。然原判決附表二編
號第六十三，卻記載於八十六年六月二十六日上午九時在台北市○○路○段，向陳碧
源詐騙六十萬元；另原判決附表二編號第六十六，又記載於八十六年六月二十五日上
午九時三十分許，在台北市○○路○段萬年公園，向徐嬌詐騙十萬元。即於其附表認
定上訴人等於八十六年六月二十五日、二十六日仍在台北市行騙之事，顯見原判決事
實與附表之記載相齟齬，自有判決理由矛盾之違法。(三)、刑法上所謂常業犯，係指反
覆以同種類行為目的之社會活動的職業性犯罪而言，亦即恃犯罪以維生，並具有反覆
性、覆次性及延持性，始克相當。原判決認上訴人等均成立常業犯，然依原判決附表
二所示，丁○○參與者僅該附表二編號第六十五而已；戊○○僅參與原判決附表二編
號第六十三、六十五而已；又己○○亦僅參與原判決附表二編號第三十一、四十三、
六十五而已。彼三人其餘部分是否有共同謀議或分擔犯行？是否足以成立常業犯？仍
欠明瞭，原審未詳查析斷，率行判決，自有審理未盡及理由不備之違法。(四)、原判決
引用原判決附表三，說明上訴人等是否成立該部分犯罪︵見原判決第十四頁第三行、
第十七頁末行、第十八頁第一、四、十四行、第十九頁第五、八、十行及末行︶，然
原判決書卻無﹁附表三﹂，致本院無從判斷其論述是否正確，亦有未合。(五)、判決應
述依憑之證據及認定之理由，且所憑證據須與卷內之證據資料相適合，否則即有判
決理由矛盾之違法。原判決以監聽電話紀錄中，有甲○○與戊○○之對話紀錄，資為
論斷戊○○有自八十五年八月間起參與本件常業詐欺犯行之證據。然甲○○證稱﹁我
不認識戊○○，我認識莊志明，我從小與莊志明同鄉，我未曾與戊○○聯繫﹂︵見上
訴審卷第三宗第一七０頁正反面︶。而依監聽紀錄譯文觀察，發話人行動電話號碼為
０九０｜五一三三四九︵見警卷第二宗第二四一頁︶，而戊○○之行動電話則為０九
０｜一三八九二０︵見偵查卷第一宗第六十二頁反面、原判決附件一︶，顯不相同，
原判決以該監聽紀錄資為論斷戊○○為發話人，且有本件犯罪之證據，自有判決證據
理由矛盾之違法。(六)、原判決事實認定上訴人等夥同綽號﹁阿文﹂、﹁添進﹂、﹁阿
春﹂、﹁錦仔﹂、﹁紅毛仔﹂、﹁美美﹂、﹁水猴﹂等不詳姓名年籍之成年人︵見原
判決第五頁︶；但理由欄則記載上訴人等夥同﹁阿文﹂、﹁水猴﹂、﹁嘴角﹂、﹁紅
毛仔﹂、﹁錦仔﹂、﹁美美﹂等人︵見原判決第九頁第二段︶，即理由欄多出共犯﹁
嘴角﹂者，致共犯之成員前後不符，亦有判決理由矛盾之嫌。上訴人等分別上訴，各
指摘原判決不當，均為有理由，應認原判決仍有撤銷發回更審之原因。又原判決不另
為無罪之諭知部分，基於審判不可分原則，亦一併發回。
據上論結，應依刑事訴訟法第三百九十七條、第四百零一條，判決如主文。
中　　　華　　　民　　　國　　九十三　　年　　　八　　　月　　二十六　　日
                              最高法院刑事第十二庭
                                  審判長法官  陳　正　庸
                                        法官  賴　忠　星
                                        法官  王　居　財
                                        法官  張　清　埤
                                        法官  林　開　任
      右正本證明與原本無異
                                              書  記  官
中　　　華　　　民　　　國　　九十三　　年　　　九　　　月　　　一　　　日
                                                                        Ｌ
